臺灣板橋地方法院民事判決　　　　　　 99年度重訴字第306號
原　　　告　何善溪
　　　　　　莊耀山
共　　　同
訴訟代理人　周立仁律師
被　　　告　丁國庭
上列當事人間確認債權不存在事件，本院於民國100年3月3日言
詞辯論終結，判決如下：
    主  文
確認被告對於原告在民國九十一年九月二日簽訂「西安彥星房地
產綜合開發公司共同投資協議書」第八條所載人民幣貳佰萬元之
債權不存在。
訴訟費用由被告負擔。
    事實及理由
一、程序方面：按確認法律關係之訴，非原告有即受確認判決之
    法律上利益者，不得提起之。民事訴訟法第247條第1項前段
    定有明文。又所謂「即受確認判決之法律上利益」，係指法
    律關係之存在與否不明確，致原告在私法上之地位有受侵害
    之危險，而此危險得以對於被告之確認判決除去者而言。本
    件原告主張被告對於原告在民國91年9月2日簽訂「西安彥星
    房地產綜合開發公司共同投資協議書」第八條所載人民幣20
    0萬元之債權不存在，被告則堅稱確有上開債權存在（如事
    實及理由欄二、三、所示），復於臺灣臺北地方法院檢察署
    98年度偵字第24145號偵查中陳稱原告拒不支付人民幣200萬
    元予被告，原告涉有詐欺罪嫌等語（見本院卷第7 至10頁）
    ，足認兩造間現在上開債權之存否不明確，致原告在私法上
    之地位有受侵害之危險，而此危險得以本件對於被告之確認
    判決除去之，原告顯有即受確認判決之法律上利益，是其提
    起本件確認之訴，並無不合。
二、原告主張：
  (一)被告與原告於92年（應係91年）9月2日在臺北市○○區○○
    街61巷34號2樓簽訂「西安彥星房地產綜合開發公司（下稱
    彥星公司）共同投資協議書」（下稱系爭協議書），其中第
    八條約定「彥星公司在董事會確認出資情形無誤，營運資金
    足夠且於適當獲利後，應分兩期提撥兩百萬人民幣給丁國庭
    作為前期開辦費用」，原告雖然陸續出資合計美金325,000
    元，嗣因被告資金籌措不及，為免影響公司整體營運及發展
    ，被告於91年10月7日即已經自願將其佔35％股權全部釋出
    。系爭協議書第八條約定前期開辦費之給付，必須「董事會
    確認出資情形無誤」、「營運資金足夠」且「於適當獲利後
    」，此3條件均成立後始給付，惟彥星公司投資案資金並未
    募足，且被告既然將其佔35％股權全部釋出，顯然該協議條
    件絕無再成立之可能。現被告就上開債權一再向原告主張權
    利，並對原告提起詐欺告訴，獲不起訴處分及駁回再議之處
    分，兩造就此法律關係存否不明確，原告在私法上地位有受
    侵害之危險，原告本件請求，即有受確認判決之法律上利益
    。按確認法律關係不存在之訴，如被告主張其法律關係存在
    時，應由被告負舉證責任，此最高法院42年臺上字第107號
    及20年上字第709號判決分別著有明例，倘被告主張雙方上
    開債權法律關係存在時，依法應由被告舉證。
  (二)彥星公司業於西元2003年5 月21日更名為西安陸通房地產綜
    合開發有限公司（下稱陸通公司），並於西元2006年12月11
    日經西安市對外貿易經濟合作局，批准終止陸通公司，並已
    做好清算程序。其中財團法人海峽交流基金會，於99年9月2
    0日證明之陜西省公證協會（2010）陜民字第005909號公證
    書所附之企業清理財務報表審計報告（下稱審計報告）。其
    中一、公司概況載明「西安陸通房地產綜合開發有限公司「
    更名前為西安彥星房地產綜合開發有限公司．．．西元2003
    年5月21日經西安市對外貿易經濟合作局，以市外經發（200
    3）218號文批准，將西安彥星房地產綜合開發有限公司更名
    為西安陸通房地產綜合開發有限公司．．．2006年12月11日
    經西安市對外貿易經濟合作局，以市外經發（2006）417號
    文批准終止陸通公司，要求做好清算工作，辦理終止手續」
    。其中二、公司股東投資到位情況顯示被告根本無出資。其
    中三、清算結果剩人民幣280.07元。在在顯證上開公司已終
    止且清算不存在。
  (三)確認出資情形無誤係依據系爭協議書第二條約定「丁國庭、
    莊耀山、廖秀治、何善溪共同出資經營彥星公司註冊資本額
    美金500萬元。四人所佔投資及利潤分配比例分別是丁國庭
    三十五%，莊耀山二十五%，廖秀治二十五%，何善溪十五%
    ．．．」，及第四條約定「丁國庭、莊耀山、廖秀治、何善
    溪應依照彥星公司開發土地發展時間表繳交款項予公司」，
    因此「董事會確認出資情形無誤」條件，應指被告丁國庭、
    原告何善溪、莊耀山及訴外人廖秀治等4人出資無誤而言。
    惟被告於簽訂系爭協議書後，自己竟未能依協議金額比例出
    資，此有被告自承未出資可證之外，並有財團法人海峽交流
    基金會，99年9月20日證明之陜西省公證協會（2010）陜民
    字第005909號公證書所附之審計報告，其中第二、公司股東
    投資到位情形表列被告欄，顯證被告確實未依協議出資。又
    查「營運資金足夠」及「且於適當獲利後」2條件，觀諸上
    開審計報告二、資金到位情形及三、資本使用情形，顯示資
    金到位完全不足，且資本使用均為支出並無任何獲利，在不
    堪資金不足及虧損狀況下，公司只好終止清算。
  (四)系爭協議書第八條就提撥200萬元人民幣既已訂明附有3停止
    條件，被告因自己行為致條件確已無法成就，即應不生效力
    。況系爭協議書第八條係約定由彥星公司提撥，更顯證原告
    等與被告就該債權無存在之可能。有關原告所提董事會會議
    記錄係證明被告未提出資金，為被告在臺灣臺北地方法院檢
    察署98年度偵字第24145號案件所是認。另被告所提西安陸
    通公司出租房屋之資料，並非更名前彥星公司，亦非更名後
    陸通公司刊登，與本件無涉。爰依法提起本訴等語。併為聲
    明：確認被告丁國庭對於原告何善溪、原告莊耀山在91年9
    月2日簽訂「西安彥星房地產綜合開發公司共同投資協議書
    」第八條所載人民幣200萬元之債權不存在。
三、被告則以：
  (一)原告主張系爭協議書第八條載明須於三條件成立後，即確認
    出資無誤、營運資金足夠、適當獲利後才分兩期提撥200萬
    人民幣予被告。然事實非如原告所述，按當初簽訂該協議書
    時乃原告見被告於成立公司初期投資不少資金，為補償被告
    先前所作之努力而約定給予人民幣200萬元之前期開辦費用
    。被告於成立公司之時即已投資不少資金以供公司正常營運
    ，絕非如原告所言被告因資金籌措不及等情事才將手中百分
    之三十五股權釋出，且該「前期開辦費用」之本旨乃對被告
    之補償約定。至公司是否出資無誤、營運資金足夠、適當獲
    利皆非該給付之生效條件，按被告於所任職務之公關部分負
    責完畢後，即已將公司整個過戶給原告後，被告即非公司之
    股東又何需出資且公司是否獲利亦與被告無關。就原告所提
    之資料雖顯示被告將其所佔公司股份之百分之三十五全部釋
    出，由公司其他三位股東莊耀山、廖秀治、何善溪承接，然
    事實上，被告乃係於西元2002年12月9日以美金175萬元將百
    分之三十五股權釋出予第三人林財生，惟自始該第三人完全
    未支付該筆價金，且第三人林財生從頭到尾未前往大陸辦埋
    過戶手續，該資料之簽名也非當事人本人親自為之，實則全
    由原告委託大陸之代辦公司處理，其乃為原告何善溪於警局
    錄音筆錄中暨原告莊耀山於99年6月14日刑事偵查庭中倆人
    各自所自認。
  (二)系爭協議書確為四人所簽之名。該協議書簽訂時原告莊耀山
    見彥星公司已申請營業執照註冊成立，註冊資本額為500 萬
    美元且經營有成，獲利豐厚，方才願為出資購買該公司之股
    權。依中華人民共和國公司設立之相關程序是需先申辦營業
    執照（即營業項目）核准後才進為公司設立，而該公司成立
    之前申辦程序及花費，皆由被告為之，故雙方當事人於簽訂
    協議書之時因被告先行註冊公司時所為之投入而承諾願給付
    被告開辦費用人民幣200萬元之補償約定。又於西元2002年1
    2月9日所召開之董事會決議，該日被告並未前往參與卻莫名
    被偽簽，後原告又委託大陸之代辦公司處理彥星公司股權轉
    讓協議書，偽簽被告之名過戶後，即於西元2003年4月8日修
    改公司章程將經營期限由「原來12年變更為50年」，惟原告
    卻於言詞辯論庭中稱該公司於被告過戶經一段時間後，已清
    算解散，現已不存在云云。承上種種事實跡象，原告指摘被
    告乃因資金籌措不及自願將股權釋出等事實之內容，實為令
    人可疑。
  (三)（彥星公司）更名、終止經營之日期皆在被告被偽造簽名轉
    讓股權後，非為陸通公司股東之時，被告又何以出資、陸通
    公司是否獲利亦與被告無關、無權參與干涉，故對該陸通公
    司於清算完後所餘之金額亦與上開約定無相牽連關係。而就
    陸通公司是否有無獲利部分，因被告於具有（彥星公司）股
    東之身分時所負之職務範圍乃公關事務負責與當地政府溝通
    協調，對公司重大營運決策方面非屬被告所持職權範圍內，
    故對於公司是否有無獲利並不知悉明瞭。另陸通公司股權轉
    讓協議書暨董事會決議所載之時間西元2002年12月9日、地
    點位於臺北市○○區○○街鋁巷21號莊耀山建築師事務所會
    議室，該段時間被告乃在中國大陸。試問被告何以能於同一
    時間同時居於不同場所，實讓人有疑。又原告所提於即西元
    2006年12月11日經西安市對外貿易經濟合作局，預外經發（
    2006）417號文批准終止陸通公司之事，惟就被告所查該公
    司於西元2009年8月4日仍於西安租房網刊登出租，既陸通公
    司已於即西元2006年終止營業又為何在即西元2009年營業刊
    登出租房屋。
  (四)原告所提審計報告載明股東廖秀治投資美元124,789. 21及
    林財生投資美元4萬元，然該股東廖秀治及林財生分別皆於
    臺北地方法院檢察署99年度偵續字第140號、99年度偵字第
    11425號偵查庭中辯稱「並不認識丁國庭，也無參與該投資
    案」、「伊沒見過丁國庭，股權轉讓協議上之簽名不是伊簽
    的，伊也沒有看過董事會決議，但何善溪確實曾邀伊投資等
    語。」，又原告何善溪曾於庭外自承：「廖秀治原是在我們
    臺灣吃飯的時候不經地認識的一位朋友，啊這個人呢，說表
    示她有興趣要投資，但是這個人呢後來根本就沒有來大陸。
    就是表投資卻沒有出一毛錢」、「這個林財生是怎麼一回事
    ？是因為這家公司丁先生走以後，我們那林就是表示有興趣
    」，上開兩位股東均表示未參與投資對該事實亦不知悉，惟
    原告所提審計報告卻載明股東廖秀治有投資124,789.21美元
    占註冊資本總額2.4958%，並於西元2002年將其所存有股份
    計25%分別轉讓賣予莊耀山15%、何善溪10%而獲有125萬美元
    ，上開資料在在顯示廖秀治有參與本投資案。又廖秀治既有
    參與投頁則其亦需與原告二人共同給付被告人民幣200萬開
    辦費用，顯具有受本訴訟判決效力所及之利害關係人，既是
    如此，為何廖秀治對於本訴訟置之於外漠不觀心，實與常理
    不符。原告稱「原告等人陸續出資合計美金325,000 元」，
    惟查該審計報告之認繳註冊金額，原告二人出資金額合計僅
    達美金200,186元，此部分有待進一步釐清。
  (五)系爭協議書簽訂日期為92年9月2日，然本共同投資乙案，早
    於同年5月28日之前即已完成公司過戶持股之程序並隨後將
    西安市未央區張家堡科技文化園開發處，被告所取得之開發
    項目移轉予西安彥星公司代表人莊耀山。被告於西元2001年
    即開始籌備營業項目並於西元2002年成立彥星公司，其所花
    費之金額根本不止人民幣200萬元，上開張家堡科技文化園
    開發處之開發項目，大陸地區本是一律不對外開辦，今被告
    得以取得該項目乃因被告曾擔任西安台商會長而特批由被告
    來負責本項且乙案。故本案人民幣200萬元乃原告承諾就被
    告先前所為籌備開辦努力而給予之補償費用，亦不應與公司
    成立後之經營整體運作狀況作相牽連關係，兩者是為不互影
    響之事實。
  (六)原告主張彥星公司業於西元2006年12月11日申請辦理終止，
    卻於西元2010年8月17日才做清算程序審計報告並於2010年9
    月20日作成公證書之間隔有四年之久時間，並依法原告應於
    當成立清算組於成立後十日內通知債權人及清理公司財產、
    編制資產負債表和財產清單後，制定清算方案，報股東會、
    股東大會或者人民法院確認。（中國大陸公司法第187條1款
    ），然原告所提財團法人海峽交流基金會，99年11月29 日
    證明之陜西省公證協會（2010）陜證民字第007985號公證書
    及財團法人海峽交流基金會，99年9月20日證明之陜西省公
    證協會（2010）陜證民字第005909號公證書卻與中國大陸公
    司法規所定清算程序不符。原告於言詞辯論庭中曾稱西安陸
    通公司因未有註銷核准通知書，故於西元2009年11月即日已
    向西安工商局申請辦理等語，經依上述原告所述及所提證物
    載明之時間點實與一般法人人格始於設立，終於清算終結之
    時間進程不相吻合。
  (七)前期開辦費用乃為被告設立公司前所為之一切支出費用，而
    該共同投資協議書既於公司成立後原告等人欲參與投資時所
    簽訂，並於各共投資人間意思表示合致同意給付被告前期開
    辦費用，其契約即已生效，故該開辦費用乃係已確定發生之
    債權，並非附停止條件之債權。縱該開辦費用必須至董事會
    確認出資情形無誤、營運資金足夠且於適當獲利後，原告始
    予支付，亦僅係清償期於是時屆至，被告方得請求給付而已
    ，此與附停止條件之債權必待將來客觀不確定事實之成否而
    決定債權是否發生者，迥不相同。縱今其董事會確認出資情
    形無誤、營運資金足夠、適當獲利之事實已確定不發生者，
    其清償期限亦應認已為屆至，故原告所稱，系爭協議書第八
    條約定前期開辦費之給付，必須「董事會確認出資情形無誤
    」、「營運資金足夠」並「於適當獲利」後，此三條件均成
    立後始給付云云，應不可採等語，資為抗辯。併為答辯聲明
    ：原告之訴駁回。
四、兩造均不爭執之事實：原告何善溪、莊耀山、被告及訴外人
    廖秀治等4人於91年9月2日在臺北市○○區○○街61巷34號2
    樓簽訂系爭協議書，其中第八條約定「彥星公司在董事會確
    認出資情形無誤，營運資金足夠且於適當獲利後，應分兩期
    提撥兩百萬人民幣給丁國庭（即被告）作為前期開辦費用」
    。
五、兩造爭執之事項：被告對於原告系爭協議書第八條所載人民
    幣200萬元之債權是否存在？經查：
  (一)按確認法律關係成立或不成立之訴，以確認現在之法律關係
    為限，如已過去或將來應發生之法律關係，則不得為此訴之
    標的（最高法院49年臺上字第1813號判例意旨參照）；確認
    法律關係不存在之訴，如被告主張其法律關係存在時，應由
    被告負舉證責任（最高法院42年臺上字第170 號判例意旨參
    照）。查原告主張被告對於原告在91年9月2日簽訂「西安彥
    星房地產綜合開發公司共同投資協議書」第八條所載人民幣
    200萬元之債權不存在，被告則堅稱確有上開債權存在等情
    ，已如前述（如事實及理由欄二、三、所示），準此，即應
    由被告負舉證責任。
  (二)上開兩造均不爭執之事實，已如前述，並有系爭協議書附卷
    可稽（見本院卷第5頁），堪信為真。足見依系爭協議書第
    八條，須「彥星公司在董事會確認出資情形無誤，營運資金
    足夠且於適當獲利」後，彥星公司始應分兩期提撥兩百萬人
    民幣給被告作為前期開辦費用。被告雖辯稱：該「前期開辦
    費用」之本旨乃對被告之補償約定。至公司是否出資無誤、
    營運資金足夠、適當獲利皆非該給付之生效條件等語，惟與
    系爭協議書第八條之約定不符，且未據被告舉證以實其說，
    自無可採。
  (三)依系爭協議書所示，彥星公司係由原告何善溪、莊耀山、被
    告及廖秀治等4人共同出資經營，註冊資本額美金500萬元，
    其投資及利潤分配比例為：被告35％、原告莊耀山25％、廖
    秀治25％、原告何善溪15％，上開股權若有變動以被告、原
    告莊耀山、廖秀治、原告何善溪4位股東優先承接；被告、
    廖秀治、原告何善溪共同推舉原告莊耀山為法人（即彥星公
    司）代表，被告為監事，廖秀治、原告何善溪為董事；被告
    、原告莊耀山、廖秀治、原告何善溪應依照彥星公司開發土
    地發展時間表繳交款項（指出資）予公司（彥星公司），由
    此益見被告應先履行其35％之出資義務，且須「彥星公司在
    董事會確認出資情形無誤，營運資金足夠且於適當獲利」後
    ，彥星公司始應分兩期提撥兩百萬人民幣給被告作為前期開
    辦費用，亦即被告履行其35％之出資義務與彥星公司應分兩
    期提撥兩百萬人民幣給被告作為前期開辦費用，係屬二回事
    ，自不得以依系爭協議書，將來彥星公司可能分兩期提撥兩
    百萬人民幣給被告作為前期開辦費用一節，即認被告無庸履
    行其35％之出資義務。被告雖辯稱：被告於所任職務之公關
    部分負責完畢後，即已將公司整個過戶給原告後，被告即非
    公司之股東又何需出資且公司是否獲利亦與被告無關等語，
    惟與系爭協議書之約定不符，且未據被告舉證以實其說，是
    被告所為之上開辯解，亦屬無據，洵無可採。
  (四)本件依兩造間之系爭協議書所示，上開兩百萬人民幣前期開
    辦費用係由彥星公司提撥給被告，並非由原告莊耀山及何善
    溪2人提撥給被告，故被告不得據以向原告莊耀山及何善溪2
    人請求提撥上開兩百萬人民幣前期開辦費用。是被告辯稱：
    當初簽訂系爭協議書時乃原告見被告於成立公司初期投資不
    少資金，為補償被告先前所作之努力而約定給予人民幣200
    萬元之前期開辦費用等語，即乏依據，殊無可取。
  (五)更退一步言之，縱認依兩造間之系爭協議書所示，上開兩百
    萬人民幣前期開辦費用係由原告莊耀山及何善溪2人提撥給
    被告。惟查，被告並未陳明並證明其已履行35％之出資義務
    ，且就原告主張「彥星公司投資案資金並未募足」等情亦不
    爭執，並有臺灣臺北地方法院檢察署98年度偵字第24145號
    不起訴處分書及臺灣高等法院檢察署99年度上聲議字第2936
    號處分書附卷可稽（見本院卷第7至14頁），顯見彥星公司
    董事會絕不可能確認出資情形無誤，原告莊耀山及何善溪2
    人即無分兩期提撥兩百萬人民幣給被告作為前期開辦費用之
    義務。此外，被告亦未舉證「彥星公司在董事會確認出資情
    形無誤，營運資金足夠且於適當獲利」等情為真，則依系爭
    協議書所示，即無分兩期提撥兩百萬人民幣給被告作為前期
    開辦費用之問題。是被告辯稱：被告對於原告系爭協議書第
    八條所載人民幣200萬元之債權存在等語，亦乏依據，實無
    可採。
六、綜上所述，被告對於原告系爭協議書第八條所載人民幣200
    萬元之債權並未存在。從而，原告依法請求確認如訴之聲明
    所示，為有理由，應予准許。
七、本件事證已臻明確，兩造其餘攻擊、防禦方法及舉證，經本
    院審酌後，認對於判決結果均無影響，爰不一一論述，併此
    指明。
據上論結，本件原告之訴為有理由，依民事訴訟法第78條判決如
主文。
中    華    民    國    100   年    3     月    24    日
                  民事第三庭    法  官  楊千儀
以上正本係照原本作成。
如對本判決上訴，須於判決送達後20日內向本院提出上訴狀（需
按他造人數附繕本）。如委任律師提起上訴者，應一併繳納上訴
審裁判費。
中    華    民    國    100   年    3     月    24    日
                                書記官  劉鴻傑